臺灣高等法院刑事判決　　　　　　　 96年度交上易字第226號
　上　訴　人　臺灣板橋地方法院檢察署檢察官
　上　訴　人
　即　被　告　丙○○
上列上訴人因被告過失傷害案件，不服臺灣板橋地方法院95年度
交易字第411號，中華民國96年5月23日第一審判決（起訴案號
：臺灣板橋地方法院檢察署95年度調偵字第339號），提起上訴
，本院判決如下：
    主  文
原判決撤銷。
丙○○從事業務之人，因業務上之過失傷害人，處有期徒刑貳月
，減為有期徒刑壹月，如易科罰金，以銀元佰元即新台幣玖佰
元折算壹日。
    事  實
一、丙○○為唯捷企業股份有限公司（以下稱唯捷公司）負責人
    ，係從事業務之人，該公司因承包臺灣電力股份有限公司之
    管線埋設工程，於民國（下同）94年8月2日22時起至翌日凌
    晨 3時許止，在臺北縣板橋市○○路24號附近雙車道路面局
    部施工，因而使該路段二線車道縮減為一線車道，其中一向
    （由土城往縣民大道方向）行車路面阻斷，丙○○本應注意
    工地施工時，應妥善設置分向引導設施及夜間反光或施工警
    告燈號或派人在場指揮，以確保施工時該路段行車安全，而
    依當時情況，並無不能注意之情事，詎其竟疏未注意及此，
    未於縮減後僅餘之單線車道設置分向設施或派人指揮，適於
    同年月三日凌晨3時5分許，甲○○騎乘車牌號碼NT6—883號
    重型機車沿華東路往縣民大道方向行駛，經過施工封閉其行
    向之車道時即借道至對向車道行駛，亦因疏未注意車前狀況
    及儘靠右行駛，適乙○○騎乘車牌號碼LF6—236號重型機車
    自對向沿華東路往土城方向行駛時，見狀已閃避不及而相撞
    ，致甲○○受有右手腕骨骨折、左腳股骨骨折，乙○○則受
    有右腦挫傷之傷害（乙○○傷害部分，業據其撤回告訴）。
二、案經甲○○訴由臺灣板橋地方法院檢察署檢察官偵查起訴。
    理  由
一、訊據上訴人即被告丙○○供承係唯捷公司之負責人，因承包
    臺灣電力股份有限公司之管線埋設工程，而於上開時間在臺
　　北縣板橋市○○路24號附近雙車道路面進行局部施工，致該
  　路段二線車道縮減為一線車道，其中一向（由土城往縣民大
    道方向）行車路面阻斷，而告訴人甲○○於上開時地騎乘機
    車行經因施工而封閉其行向之車道，因借道至對向車道行駛
    時，與由對向駛來而由乙○○所騎乘車牌號碼LF6—236號重
    型機車相撞，告訴人甲○○因而人車倒地，受有右手腕骨骨
    折、左腳股骨骨折之傷害等事實，並據告訴人甲○○指述綦
    詳在卷，且有道路交通事故現場草圖、道路交通事故現場圖
    道路交通事故調查報告表(一)、(二)各乙份、現場照片29幀及告
    訴人甲○○受有上述傷害之長庚紀念醫院診斷證明書 2紙等
    在卷可稽，惟被告否認有何過失傷害犯行，辯稱：伊是公司
    負責人，但並不在該處施工現場負責指揮，在工程施工前公
    司已對施工人員上進行教育訓練及安全講習，而據現場工地
    主任告知，在施工現場有作圍籬、立三角椎及夜間反光標示
    等警示標誌云云，惟查：
(一)按施工地段之標誌、標線、號誌經主管機關同意後，由施工
    單位設置，又道路因施工、養護或其他情況致交通受阻，應
    視需要設置各種標誌或拒馬、交通錐等，夜間應有反光或施
    工警告燈號，必要時並應使用號誌或派旗手管制交通，道路
    交通標誌標線號誌設置規則第 4條第3項、第145條分別定有
    明文。又挖掘道路，應事先向公路主管或市區道路主管機關
    申請許可，主管機關許可時，應知會當地警察機關；工程進
    行中，並應樹立警告標誌，夜間並安裝警告燈；工程完竣後
    ，應立即撤除並將障礙物清除，道路交通安全規則第 143條
    亦定有明文，依告訴人即證人甲○○於偵查中及原審法院審
    理時均一再指證述稱：當天伊經過該路段時，有看到前面有
    施工，施工有擋住伊要行進之車道，當時現場沒有人員在現
    場指揮，伊就行駛到對向車道，伊前方還有一輛車子，後來
    他回歸到原來車道後，伊就看到乙○○的的機車，然後兩車
    就相撞了云云（見原審卷第88頁）﹔另證人乙○○於原審法
    院審理時亦到庭證稱：當時該路段在施工，在伊車道這邊，
    伊有看到施工道路放置一些在閃的標誌，是用來隔離施工區
    域，但不是做為分向限制，該路段只能單向通行，只剩伊這
    邊的車道可以通行，對向有一輛休旅車駛來，後來他回歸到
    他的線道，伊就看到甲○○的機車，就相撞了云云（見原審
    卷第91頁至94頁），依證人甲○○及乙○○上揭證述，均稱
    施工現場並未設有分向設施，且未有人員在現場指揮，另證
    人即唯捷公司工地領班高進益於偵查中亦證稱：施工範圍佔
    用了土城往板橋的那一線車道，並沒有在對向車道設置分向
    設施云云（見偵查卷第4至5頁），被告亦供承當時現場未設
    置分向引道設施云云。而查被告係係唯捷公司之負責人，因
　　承包臺灣電力股份有限公司之管線埋設工程而於上開路段進
  　行局部施工，此有臺北縣道路挖掘申請書、乙式配電工程交
    辦單、台灣電力股份有限公司台北南區營業處工程開工報告
    表、臺北市政府營利事業登記證各 1份在卷可參，而被告既
    係該施工單位負責人，本應注意工地施工時，應督促現場施
    工人員妥善設置分向引導設施及夜間反光或施工警告燈號或
    派人在場指揮，以確保施工時該路段行車安全，而免危害人
    車來往之安全，此當為被告業務上所應注意之事項，詎被告
    於上開時間，在該路段施工時，因工程所需而使該路段雙車
    道縮減為一線車道時，竟疏未注意及此，僅設置道路施工標
    誌及道路施工車輛改道標誌，而未於改道行駛之路段加以區
    隔或派人指揮及設置夜間相關警告標誌，致使用路人誤行，
    影響來往行車之安全，告訴人甲○○騎乘機車經過該工地前
    並因行進之車道受阻，而駛至對向車道，並因疏未注意車前
    狀況及儘靠右行駛，而與對向車道由證人乙○○所騎駛之上
    開機車相撞，致受有上述傷害，被告經營之唯捷公司承包上
    開工程施工時，未依上開道路交通安全規則設置必要之安全
    措施，致肇本件事故，其就本件事故之發生顯有過失，此本
    件肇事原因，經送台灣省臺北縣區車輛行車事故鑑定委員會
    、台灣省車輛行車事故覆議鑑定委員會鑑定結果，亦認施工
    單位於封閉車道施工路段，未依規定設置相關分向設施及告
    訴人甲○○騎乘機車未注意車前狀況及儘靠右行駛，為肇事
    原因之一，有該委員會 94年11月9日北縣鑑字第941175號鑑
    定意見書及95年1月20日府覆議字第9420624號鑑定意見書各
    乙紙在卷可稽。
(二)按汽車行駛時，駕駛人應注意車前狀況，並隨時採取必要之
    安全措施。又汽車除行駛於單行道或指定行駛於左側車道外
    ，在未劃分向線或分向限制線之道路，應靠右行駛。但遇有
    特殊情況必須行駛左側道路時，除應減速慢行外，並注意前
    方來車及行人，道路交通安全規則第94條第3項、第95條第1
    項分別定有明文，茲查依卷附之道路交通現場圖所示，肇事
    路段之雙向車道各寬 3.4公尺，又本件工程所佔圍籬範圍含
    蓋一車道及跨越另向車道約1公尺，留有約2.4公尺之路面可
    供車輛通行，此有台灣電力股份有限公司臺北南區營業處94
    年9月8日D北南字第09408005371號函在卷可參，而依證人李
    俊源上揭證述因為施工路段擋住伊機車行進車道，始因而行
    駛至對向車道，當時有一輛小客車超過伊所騎駛之機車後，
    又再回歸到原來的車道云云，另依證人乙○○於原審法院審
    理時證稱：伊行駛到靠近施工路段時，對向有一輛休旅車，
    當時伊就放慢速度，該車好像突然看到伊的機車，就回歸到
    他的車道云云，顯見上開施工地點雖占去一個車道施工，惟
    仍保持可供 1台自小客車通行的車道寬度，則告訴人甲○○
    及乙○○於肇事彼時均係騎乘機車，機車車身非寬，衡情該
    2 輛機車應可在同一車道上相向併行，而告訴人李俊源機車
    倒地刮地痕之起始點則距離該路段之路面邊線為 0.7公尺，
    足徵告訴人李俊源於肇事時係在對向車道偏左行駛甚明，其
    就本件車禍之發生自同有過失，此亦為台灣省臺北縣區車輛
    行車事故鑑定委員會、台灣省車輛行車事故覆議鑑定委員會
    鑑定結果所認定。至告訴人甲○○另稱：當時施工地點之盡
  　頭擺設施工車輛及機具云云，此證人乙○○於原審法院審理
    時亦證稱：施工現場圍籬前方確有擺放1台施工車輛云云（
    見原審卷第92頁），另證人即唯捷公司負責派工之人員盧國
    輝於偵查中亦證稱：一般施工時在開挖範圍的前方停放一部
    砂石車先在旁待命，另一部會停在離開挖地點不遠處方便怪
    手挖出的土石方傾倒至車內云云，並提出繪製之施工現場示
    意圖附卷（見95年度他字第56 0號偵查卷第66、79頁），固
    堪認施工現場圍籬前方有擺放施工車輛，惟依上所述，當時
    告訴人甲○○前方有一台箱型車借用對向車道行經施工地點
    前方後，並順利回歸原來之車道繼續前行，顯見該施工車輛
    所擺放之位置並不影響車輛回歸原來車道繼續行駛，況本件
    兩車碰撞之地點係在對向車道內，亦與該施工車輛是否停置
    於工地前方無涉，均附此敘明。
(三)綜上所述，被告既係該施工單位負責人，本應注意工地施工
    時，應妥善設置分向引導設施及夜間反光或施工警告燈號或
    派人在場指揮，以確保施工時該路段行車安全，以免危害人
    車來往之安全，詎被告於上開時間，在該路段施工時，因工
    程所需而使該路段雙車道縮減為一線車道時，竟疏未注意及
    此，縱告訴人甲○○騎乘機車行經施工路段時未注意車前狀
    況及儘靠右行駛，就本件車禍之發生同有過失，惟被告所負
    責之工地若有妥善設置分向引導設施或派人在場指揮，應得
    確保行經該施工路段之人車安全，詎其對應注意，並能注意
    ，而無不能注意之情事，竟疏於注意而肇致本件車禍之發生
    ，其就本件事故之發生自有過失，並不因告訴人之同有過失
    ，而解免其過失責任，茲告訴人因被告之疏於注意而肇事，
    致受有上揭傷害，被告之過失行為與告訴人之受傷間，具有
    相當因果關係，是被告所辯就本件車禍發生並無過失云云，
    要係卸責之詞，而無足採，事證明確，被告犯行，應堪認定
    。
二、查被告丙○○係唯捷公司負責人，係從事道路施工業務之人
    ，其因業務上之過失致告訴人受有上述傷害，核其所為，係
    犯刑法第284條第2項前段之業務過失傷害罪。又刑法第 284
　　條第2項所定罰金刑部分，依罰金罰鍰提高標準條例第1條第
　  1 項前段規定，原規定就其原定數額提高十倍，茲依刑法施
    行法第1條之1規定中華民國94年1月7日刑法修正施行後，刑
　  法分則編所定罰金之貨幣單位為新臺幣，而94年1月7日刑法
    修正時，刑法分則編未修正之條文定有罰金者，自94年1月7
    日刑法修正施行後，就其所定數額提高為三十倍。本次94年
    1月7日刑法修正時，刑法第284條第2項並未為修正，而依上
    揭規定，就罰金刑部分之貨幣單位改為新台幣，因而就其所
    定罰金數額提高為三十倍，惟實際上刑法第284條第2項業務
    過失傷害罪之構成要件及法定刑並未變更，自無有利或不利
    而為新舊法比較適用之問題，附此敘明。原審以被告上述犯
　　行事證明確，予以論罪科刑，固非無見，惟查本件被告所犯
  　時間係在 96年4月24日以前，合於中華民國96年罪犯減刑條
    例第 2條第1項第3款減刑之規定，原審未及依法為減刑，尚
    有未洽，而查本件肇事路段之雙向車道路面各寬3.4公尺（
    即340公分），而因施工之故僅餘約2.4公尺之路面可供通行
    ，檢察官依告訴人請求提起上訴，認本件肇事路段寬僅 240
    公分，核與事實不符，暨被告上訴意旨否認有何過失犯行，
    固均無理由，惟原判決既有可議之處，自應由本院予以撤銷
    改判，爰審酌被告前無犯罪前科，素行良好，本次因所經營
    之唯捷公司承包上開工程施工時，未依上開道路交通安全規
    則設置必要之安全措施，致肇本件事故，所涉過失情節及過
    失程度尚屬輕微，因而所致生之損害亦非嚴重，而告訴人就
    本件事故之發生亦同有過失，及被告犯罪後之態度等一切情
    狀，仍量處有期徒刑2月，並依中華民國 96年罪犯減刑條例
    第2條第1項第3款之規定，減為有期徒刑1月。而查被告行為
    後，刑法第41條業已修正，並於於94年2月2日經總統公布，
　　於 95年7月1日施行，修正前刑法第41條第1項前段規定：「
  　犯最重本刑為5年以下有期徒刑以下之刑之罪，而受6個月以
    下有期徒刑或拘役之宣告，因身體、教育、職業、家庭之關
    係或其他正當事由，執行顯有困難者，得以1元以上3元以下
    折算一日，易科罰金。」，又行為人行為時之易科罰金折算
    標準，依修正前罰金罰鍰提高標準條例第 2條前段（現已刪
    除）規定，就其原定數額提高為100倍折算1日，則被告行為
　　時之易科罰金折算標準，應以銀元300元折算1日，經折算為
  　新臺幣後，應以新臺幣900元折算為1日。惟95年7月1日修正
    公布施行之刑法第1條第1項前段則規定：「犯最重本刑為五
    年以下有期徒刑以下之刑之罪，而受六個月以下有期徒刑或
    拘役之宣告者，得以新臺幣一千元、二千元或三千元折算一
    日，易科罰金。」，比較修正前後之易科罰金折算標準，以
    95年7月1日修正公布施行前之規定，較有利於被告，依刑法
    第2條第1項之規定，並依修正前刑法第41條第1項前段規定
    ，諭知易科罰金之折算標準。
據上論斷，應依刑事訴訟法第369條第1項前段、第364條、第299
條第1項前段，刑法第284條第2項、第2條第1項、修正前刑法第
41條第1項前段，中華民國96年罪犯減刑條例第2條第1項第3款、
第7條、第9條，罰金罰鍰提高標準條例第1條前段、廢止前罰金
罰鍰提高標準條例第2條，判決如主文。
本案經檢察官吳慧蘭到庭執行職務。
中　　華　　民　　國　　96　　年　　8　　月　　17　　日
 　　　　　 刑事第五庭    審判長法　官　吳  敦
                                法　官　張明松
                                法　官　張傳栗
以上正本證明與原本無異。
不得上訴。
                                書記官  李佩真
中　　華　　民　　國　　96　　年　　8 　　月　　17　　日
附錄：本案論罪科刑法條全文
中華民國刑法第284條
因過失傷害人者，處6 月以下有期徒刑、拘役或5 百元以下罰金
，致重傷者，處1 年以下有期徒刑、拘役或5 百元以下罰金。
從事業務之人，因業務上之過失傷害人者，處1 年以下有期徒刑
、拘役或1 千元以下罰金，致重傷者，處 3 年以下有期徒刑、
 拘役或2 千元以下罰金。
